【裁判字號】    92,上,1024
【裁判日期】    921217
【裁判案由】    損害賠償
【裁判全文】
臺灣高等法院民事判決                            九十二年度上字第一０二四號
    上  訴  人  乙○○
    訴訟代理人  黃仁譽
    被  上訴人  甲○○
右當事人間請求損害賠償事件，上訴人對於中華民國九十二年七月三日台灣桃園地方
法院九十一年度訴字七八四第號第一審判決提起上訴，經本院於九十二年十二月十日
言詞辯論終結判決如左：
    主      文
原判決除確定部分外關於命上訴人給付之金額超過新台幣玖拾壹萬陸仟玖佰拾參元本
息部分及該部分假執行之宣告暨訴訟費用之裁判均廢棄。
右廢棄部分，被上訴人在第一審之訴及其假執行之聲請均駁回。
其餘上訴駁回。
第一、二審訴訟費用除確定部分外，由上訴人負擔十分之七，餘由被上訴人負擔。
    事      實
甲、上訴人方面：
壹、聲明：
一、原判決不利於上訴人部分廢棄。
二、請求駁回被上訴人在第一審之訴。
貳、陳述：除與原判決記載相同者外，補稱略以：
一、上訴人就原審認定被上訴人醫療費用之部分不爭執。
二、上訴人爭執部分：
  (一)看護費用：原審以長庚醫院函認定被上訴人需五百二十五日全日顯有不當，依長
    庚醫院九十一年七月二十三日回函，述及「病患需他人協助照護日常生活」實無
    須全日看護之必要，且被上訴人傷勢為下肢骨折傷害，其日常生活起居皆可自理
    ，原審以三紙私文書認定顯有失公允。況看護費用縱有所需亦應以合理且必要者
    為限，是全日看護，應以三個月為合理。
  (二)減少勞動能力部分：被上訴人傷勢右下肢短少兩公分，參照勞工保險殘廢給付標
    準表第一二二項障害項目而言，一下肢縮短三公分以上者以第十一等級殘廢認定
    ，參酌各殘廢等級喪失或縮減勞動能力比率表，其減損勞動能力約為百分之三八
    點四五，而原審以百分之五十認定實屬過高，應以四成為合理。
  (三)精神慰撫金部分：原審判決四十萬元，實非上訴人能力所能負擔，因罹患乳癌，
    每月皆須支付龐大醫藥費用，本身亦無工作，家中育有兩名子女尚在求學，經濟
    來源全靠先生當貨車司機賴以維生，請准予酌減。
  (四)過失責任部分：查被上訴人無照騎乘機車竟在公路上行駛，其本身技術就欠純熟
    ，惟原審僅認定被上訴人負十分之二與有過失，實屬過低。
  (五)強制汽車責任保險部分：被上訴人於原審判決後，持判決書向上訴人汽車所投保
    之華南產物保險股份有限公司行使直接請求權，請領強制汽車責任保險金計七十
    四萬元，依強制汽車責任保險法第三十條規定，上訴人得扣除之。
參、證據：除援用原審所提證據外，補提勞工保險殘廢給付標準表、喪失或減少勞動
    能力比率表、領款收據、台灣省桃園縣車輛行車事故鑑定委員會鑑定意見書各一
    件為證。
乙、被上訴人方面：未於言詞辯論期日到場，據其以前到場所為之聲明及陳述如左：
壹、聲明：上訴駁回。
貳、陳述：除與原判決記載相同者外，補稱略以：
一、看護費用為必要且合理之支出：長庚醫院為衛生署評鑑為醫學中心級醫院，其文
    書自有其效力。上訴人未能體恤傷者之嚴重傷勢，反而述及「不需全日看護」，
    不知案發後被上訴人併發骨髓炎，稍有不慎即可能有生命危險，故五百二十五日
    全日看護應為必要。
二、勞動能力減少已逾百分之五十：蓋勞動力之減損應參考傷者之工作性質並經專業
    之認定，被上訴人之殘廢已經確認並領有殘障證明，且上訴人所參酌之殘廢等級
    喪失或減少勞動能力比率表為統計之數值，並不能據以論斷實際之勞動能力減少
    ，被上訴人由於右下肢骨愈合不良而無法負重，並短少兩公分，因此所減損之勞
    動力，實非有形之數字所能比擬。
三、精神慰撫金部份：案發至今已將屆四年，被上訴人仍無法承受騎乘之心理障礙，
    而無法騎乘機車，且因肢體障礙，行走時明顯異樣，導致與親友之往來頓減，亦
    完全無法外出謀職，由原先之家庭生產者之角色演變為資源消耗者，被上訴人所
    受之精神損失可謂巨大，上訴人之家庭情況實令人同情，但上訴人於案發時尚有
    投保汽車任意第三人責任險，應可部分或全部承攬上訴人之理賠責任。
四、無照駕駛為行政違規，與車禍之發生並無因果關係：上訴人疏於注意而迴轉，過
    失及被上訴人，乃為本案過失責任所在。
五、強制汽車保險部分：被上訴人對上訴人所言應扣除上訴人保險公司給付之七十四
    萬元保險金部分不爭執，故僅請求上訴人賠付餘款九十一萬六千九百一十三元。
參、證據：除援用原審所提證據外，補提保險理賠明細一件為證。
    理      由
一、被上訴人經合法通知未於言詞辯論期日到場，核無民事訴訟法第三百八十六條各
    款所列情形，爰依上訴人之聲請由其一造辯論而為判決，合先說明。
二、被上訴人起訴主張：上訴人於民國八十八年十二月二十三日上午八時三十分許，
    駕駛ＬＯ－八一一三號自小客車，由桃園縣楊梅鎮○○路○段二五號水美托兒所
    前欲迴轉民富路往富岡方向行駛時，竟於迴車時疏於注意，撞及伊所騎乘沿民富
    路右轉楊新路至該處路口之車號ＫＧＢ－九九一號重型機車之右側，使伊人車倒
    地，受有右側股骨骨折、右側脛骨開放性骨折合併肌肉及軟組織缺損及脛骨骨髓
    炎等傷害，上訴人所涉刑事過失傷害部分業經判處拘役四十日，緩刑二年確定。
    爰依侵權行為之法律關係，請求上訴人給付新台幣（下同）三百九十五萬四千九
    百五十八元等語（原審於一百六十五萬六千九百一十三元之範圍內為被上訴人勝
    訴判決，而駁回其餘部分之請求，敗訴部分未據聲明不服，已告確定）。
    上訴人則以：對被上訴人前述主張之事實不爭執，惟看護費用應以合理且必要者
    為限，是全日看護期間應以三個月為合理，況被上訴人之傷害僅為一般骨折，只
    需一段期間之休養即能復原，應不至喪失勞動能力到百分之五十。另伊本身無業
    並罹患乳癌，每月皆須支付龐大醫藥費用，且事故發生後，伊曾多次至醫院探視
    被上訴人，亦主動付清住院期間之一切支出，及協調賠償事宜，顯見伊之誠意，
    請求酌減精神慰撫金。再者，被上訴人已請領強制汽車責任保險金七十四萬元，
    伊自得扣除之等語，資為抗辯。
三、被上訴人主張：上訴人於前開時地駕駛ＬＯ－八一一三號自小客車，由桃園縣楊
    梅鎮○○路○段二五號水美托兒所前欲迴轉民富路往富岡方向行駛時，竟疏未注
    意在劃有分向限制線路段由路邊起駛竟違規迴車，且未讓伊行進中之車輛先行，
    而撞及伊所騎乘沿同鎮○○路右轉楊新路至該處路口之車號ＫＧＢ－九九一號重
    型機車之右側，使伊人車倒地，受有右側股骨骨折、右側脛骨開放性骨折合併肌
    肉及軟組織缺損及脛骨骨髓炎等傷害，上訴人所涉刑事過失傷害部分業經判處拘
    役四十日，緩刑二年確定等情，業據提出診斷證明書四件、造成伊殘障之殘障手
    冊一件為證，且有刑事確定判決一件附卷可稽，並為上訴人所不爭執，應堪信被
    上訴人之主張為真實。
四、按因故意或過失，不法侵害他人之權利者，負損害賠償責任。又不法侵害他人之
    身體或健康者，對於被害人因此喪失或減少勞動能力或增加生活上之需要時，應
    負損害賠償責任。又不法侵害他人之身體、健康、名譽或自由者，被害人雖非財
    產上之損害，亦得請求賠償相當之金額，民法第一百八十四條第一項、第一百九
    十三條第一項、修正前民法第一百九十五條第一項前段分別定有明文。查上訴人
    因駕車過失不法侵害被上訴人身體，致被上訴人受有前開傷害之事實，既經認定
    ，已如上述，則被上訴人依上開規定請求上訴人賠償其所受之損害，即屬有據。
    茲就被上訴人請求上訴人賠償之各項金額，是否應予准許，分述如次：
  (一)醫療費用十五萬四千八百三十六元部分：
    被上訴人主張：伊因上訴人之過失傷害行為，造成被上訴人身體受傷就醫，醫藥
    費用共計支出十五萬四千八百三十六元等情，業據提出醫療費用單據四十八張為
    證，為上訴人所不爭執，且經原審依職權向怡仁醫院、長庚醫院查詢屬實，有怡
    仁醫院九十一年六月二十五日函、長庚醫院九十一年七月二十三日函暨其附件各
    一份在卷為憑，且依上開單據載明各項治療費別，並依被上訴人所受傷害情形觀
    之，核均屬治療上之必要費用，自應准許。
  (二)看護費用六十五萬七千三百元部分：
    被上訴人主張：伊因本件車禍受傷嚴重無法自理日常生活，均係由聘請之看護人
    員照料，每日二千一百元，迄今共計支出看護費用六十五萬七千三百元之事實，
    業據提出看護費用收據三張為證，上訴人對此雖予否認，然經原審向怡仁醫院、
    長庚醫院查詢結果，均函覆被上訴人所受傷勢確有專人照護之必要，且被上訴人
    於怡仁醫院就醫住院期間（自八十八年十二月二十三日至八十九年一月二十二日
    ；自八十九年二月十一日至同年月十二日；自八十九年二月二十一日至同年三月
    八日）共計五十日需專人全日照護，有怡仁醫院九十一年六月二十五日函、九十
    一年九月十四日函各一件為憑，另於長庚醫院就醫期間則係自八十九年三月八日
    至九十年八月十四日需他人協助照護，亦有長庚醫院九十二年六月六日覆函一件
    足按，參酌被上訴人所提出之前開看護費單據所載，其於上開期間確係由專人全
    日照護，足見被上訴人需專人看護期間應為五百二十五日，且為全日，再依兩造
    不爭執之長庚醫院所檢附之收費標準全日看護時每日費用為二千一百元，則被上
    訴人得向上訴人請求之看護費用應為一百十萬二千五百元，然被上訴人就此部分
    僅請求六十五萬七千三百元，尚在前開範圍內，是故被上訴人此部分之請求，即
    屬有據，應予准許。上訴人辯稱被上訴人需全日看護應以三個月為合理云云，並
    未舉證以實其說，自非可取。
  (三)工作損失及減少勞動能力一百十二萬九千八百八十六元部分：
    被上訴人主張：伊自八十八年九月起在訴外人喬輝企業股份有限公司工作，每月
    收入為一萬零七百三十五點五元之事實，業經提出扣繳憑單一紙為憑，且為上訴
    人所不爭執，並同意以此為計算每月工作損失標準，堪信為真實。至被上訴人另
    主張自被撞後已完全喪失勞動能力云云，則為上訴人所否認，且辯稱所減損之勞
    動能力應未達百分之五十云云。查被上訴人自本件事故於八十八年十二月二十三
    日發生後，自該日起至八十九年一月二十二日止、另自八十九年二月十一日起至
    同年月十二日止、另自八十九年二月二十一日起至同年三月八日止之期間均在怡
    仁醫院住院，無法正常工作一節，有該院九十一年六月二十五日覆函一件在卷可
    按，另被上訴人於長庚醫院就醫期間，係自八十九年三月八日起至八十九年十一
    月間止完全無法工作等情，亦有該院九十二年五月一日覆函一件在卷可憑，則上
    開期間計三百十八日堪認被上訴人之勞動能力係屬完全喪失。至八十九年十二月
    一日以後被上訴人之勞動能力，經原審依職權向怡仁醫院（即被上訴人最初就診
    醫院及最近就診醫院）查詢結果，經該醫院函覆：被上訴人已達輕度殘障，該員
    右下肢短少兩公分，右踝跟腱攣縮活動受限，骨折癒合不良，仍須柱丈行動，不
    宜搬重物，及無法蹲下皆有損其勞動能力，約減損百分之五十等情，有該院九十
    一年九月十四日、九十一年十月三十日函在卷可證，且長庚醫院九十二年五月一
    日函覆原審亦載明被上訴人於八十九年十一月以後，應可從事「不需站立」之工
    作等情，參以被上訴人確實領有殘障手冊等情，堪認被上訴人因本次車禍確實已
    造成其勞動能力部分終身受損，永久無法恢復，且其減損之程度以百分之五十為
    當，上訴人抗辯被上訴人之工作能力受損未達百分之五十云云，被上訴人主張其
    工作能力喪失百分之百云云，均不足採。是自八十九年十二月一日起至一百十三
    年四月二十八日被上訴人屆滿六十歲依勞動基準法強制退休時止，期間共計二十
    三年五月，被上訴人並非喪失全部勞動能力，僅喪失百分之五十。是本件被上訴
    人得請求上訴人賠償之工作損失應為一百十二萬九千八百八十六元（其計算之方
    式如下：每日薪資358元×318日＝113844元～；每年薪資128826元×15.00000
    00（霍夫曼係數）×50﹪＝0000000元～；128826×16.0000000(霍夫曼係數）
    －128826元×15.0000000（霍夫曼係數）＝59919；59919×5÷12×50﹪＝1248
    3～；113844＋0000000＋12483＝0000000元；小數點以下均四捨五入）
    ，被上訴人請求於此範圍內，為有理由，應予准許。
  (四)精神慰撫金四十萬元部分：
    查被上訴人因本件車禍事故受有右側股骨骨折、右側脛骨開放性骨折合併肌肉及
    軟組織缺損及脛骨骨髓炎等傷害，致右下肢短少兩公分，右踝跟腱攣縮活動受限
    ，骨折癒合不良，其肉體及精神上確受極大痛苦，本院爰斟酌被上訴人所受之傷
    勢及已然造成被上訴人輕度肢障終身無法復原，對於被上訴人心理、生理上可能
    產生之影響，被上訴人為國民中學畢業、名下沒有不動產或動產、每月收入一萬
    多元；上訴人則係高級商業職業學校畢業、目前無業且罹患乳癌刻正治療中、名
    下有一棟不動產，有貸款需繳納等一切情況，認被上訴人請求一百二十萬元尚嫌
    過高，應予核減為四十萬元，方屬公允，逾此數額之請求，為無理由。
  (五)綜上所述，被上訴人因上訴人前開過失傷害行為所受損害合計為二百三十四萬二
    千零二十二元（154836＋657300＋0000000＋400000＝0000000）
五、次按「損害之發生或擴大，被害人與有過失者，法院得減輕賠償金額，或免除之
    」，民法第二百十七條第一項定有明文。查本件被上訴人無駕駛執照即騎乘重型
    機車，且於行駛民富路由富岡往楊梅方向，剛由民富路右轉進入楊新路時，上訴
    人所駕駛之自小客車即從被上訴人右方托兒所方向撞到被上訴人所騎乘之機車右
    側等情，業經被上訴人於台灣桃園地方法院檢察署檢察官調查時自承綦詳（見原
    審八十九年六月二十三日偵訊筆錄），足見被上訴人亦有疏未注意車前動態之過
    失，且被上訴人對此亦不爭執，參照上開說明，被上訴人自應就其之過失負責。
    又本院審酌上訴人之過失係迴轉時未注意左側來車即逕自駛出橫越車道，過失程
    度較重，而被上訴人之過失係疏未注意車前狀況，其過失程度較輕，認兩造應負
    責之過失比例為八比二，即上訴人應負十分之八之過失責任，被上訴人應負十分
    之二之過失責任。從而，上訴人所應負責賠償之範圍即應依上開比例減輕為一百
    八十七萬三千六百十八元（小數點以下四捨五入）。
六、另上訴人抗辯：伊先前已給付被上訴人二十一萬六千七百零五元之事實，為被上
    訴人所不爭執，並表示應予扣除無誤，則此部分自應於上開上訴人應負擔部分予
    以扣除。又上訴人辯稱：被上訴人於原審判決後，持一審判決向上訴人汽車所投
    保之華南產物保險股份有限公司請領強制汽車責任保險金計七十四萬元，依強制
    汽車責任保險法第三十條規定，上訴人得扣除之一節，亦為被上訴人所不爭執，
    是此部分亦應予扣除，經扣除後上訴人尚應給付被上訴人九十一萬六千九百十三
    元。從而，被上訴人依侵權行為損害賠償之法律關係，請求上訴人給付九十一萬
    六千九百十三元及自附帶民事起訴狀繕本送達翌日即八十九年十二月二十二日起
    至清償日止按年息百分之五計算之法定遲延利息之範圍內，為有理由，應予准許
    ，其逾此部分之請求為無理由，應予駁回。原審就被上訴人上開有理由部分，為
    被上訴人勝訴之判決並以供擔保為條件為准免假執行之宣告，核無違誤，上訴意
    旨指摘原判決此部分不當，求予廢棄改判，為無理由，，應予駁回。至原審就被
    上訴人前開無理由部分，未及審酌被上訴人已受領理賠金之事實，為被上訴人勝
    訴之判決並以供擔保為條件為准免假執行之宣告，尚有未洽。上訴意旨指摘原判
    決此部分不當，求予廢棄改判，為有理由，自應由本院予以廢棄改判如主文第二
    項所示。
七、兩造其餘之攻擊防禦方法暨聲明所用之證據，核與本件判決之結果均不生影響，
    已無再予論述之必要，併此敘明。
據上論結，本件上訴為一部有理由，一部無理由，依民事訴訟法第四百五十條、第四
百四十九條第一項、第七十九條但書、第四百六十三條、第三百八十五條第一項前段
判決如主文。
中      華      民      國    九十二    年    十二    月      十七      日
                              民事第四庭
                                  審判長法  官  李  瓊  蔭
                                        法  官  張      蘭
                                        法  官  楊  豐  卿
正本係照原本作成。
不得上訴。
中      華      民      國    九十二    年     十二     月     十九     日
                                        書記官  殷  丹  妮


司法院資訊處製作；財團法人民間司法改革基金會備份。
